---
title: "Proyecto Unidad III"
subtitle: "Auditoría automatizada de bases de datos para reportes empresariales"
author: "Denis Javier Rivera Arbaiza  RA21117"
output:
  pdf_document: 
    default
  html_document: 
    default
---

# Proyecto Unidad IV

## Leyendo datos de archivos.

Leer datos de archivos consiste en importar información almacenada en archivos externos (como CSV, TXT o Excel) hacia R para poder analizarla, modificarla y visualizarla.

Permite trabajar con datos reales sin tener que escribirlos manualmente en R. Por ejemplo: Analizar encuestas. Procesar bases de datos. Realizar estudios estadísticos. Limpiar y transformar datos.



---

# Archivos CSV

CSV (Comma-Separated Values) es un formato de archivo de texto utilizado para almacenar datos en forma de tabla.
Cada fila representa un registro, Cada columna representa una variable.
Los datos suelen estar separados por comas (,), por puntos y coma (;).

**Por comas (,)**

Para importar datos serparados por comas se utiliza.
read.csv("archivo.csv")

ejemplo de este tipos de datos: 
Nombre,Edad,Ciudad,Profesión
Ana López,28,San Salvador,Ingeniera
Luis Martínez,34,Santa Ana,Contador
María Ruiz,22,Sonsonate,Estudiante

**Por puntos y coma (;)**

Para importar datos serparados por putos y comas se utiliza.
read.csv2("archivo.csv")

ejemplo de este tipos de datos:
Nombre;Edad;Ciudad;Profesión
Ana López;28;San Salvador;Ingeniera
Luis Martínez;34;Santa Ana;Contador
María Ruiz;22;Sonsonate;Estudiante



```{r}


# Separado por comas
datos1 <- read.csv("datos_comas.csv")
datos1

# Separado por punto y coma
datos2 <- read.csv2("datos_puntoycoma.csv")
datos2

```

# Archivos TXT

Es un formato de archivo de texto plano, que contiene solo caracteres legibles sin formato especial (sin negrita, colores, imágenes ni diseños complejos).

**Características principales:**
Ligero y compatible con casi todos los sistemas, programas y lenguajes (incluido R).
Se puede abrir con el Bloc de notas, TextEdit, editores de código, etc.
Los datos suelen organizarse en filas y columnas separadas por espacios, tabulaciones, comas o puntos y coma.


**uso en R:** Ideal para importar conjuntos de datos sencillos, ya que su estructura simple facilita su lectura y procesamiento.

**Archivo TXT que contiene una base de datos**

Para importar una base de datos se utiliza. read.delim(("archivo.csv")
Para importar un txt que contiene un codigo compatible en RStudio se utiliza source("archivo.csv")

ejemplo de un base de datos en TXT.
Nombre	Edad	Ciudad
Ana	28	San Salvador
Luis	34	Santa Ana

# Archivos .xls y .xlsx

Ambos son formatos de archivos de Microsoft Excel, utilizados para almacenar hojas de cálculo.

**.xls**
Es el formato antiguo de Excel (usado principalmente hasta Excel 2003).
Tiene un límite menor de filas y columnas.
Utiliza un formato binario.

**.xlsx**
Es el formato moderno de Excel (desde Excel 2007).
Permite muchas más filas y columnas.
Está basado en XML comprimido, por lo que suele ocupar menos espacio.
Es el formato más utilizado actualmente.

Para importar datos de un archivo .xls y .xlsx se utiliza. read_excel("archivo.xlsx")

```{r}


library(readxl)

datos3 <- read_excel("dato_excel.xlsx")
datos3
```
# Archivos .db y .sqlite

Ambas son extensiones de archivos de base de datos.

**.db**: Es una extensión genérica que significa database (base de datos). Se usa para archivos que almacenan información estructurada.

Para importar datos de un archivo .db  se utiliza.  

**DBI::dbReadTable(DBI::dbConnect(RSQLite::SQLite(), "tu_archivo.db"), "nombre_de_la_tabla")**

**sqlite** : Indica explícitamente que el archivo es una base de datos creada con SQLite, un motor muy ligero, autónomo y que no necesita un servidor separado.

Para importar datos de un archivo .sqlite  se utiliza.

**DBI::dbReadTable(DBI::dbConnect(RSQLite::SQLite(), "tu_archivo.db"), "nombre_de_la_tabla")**

# Archivos propios de RStudio

**.R** → Script de R. Para importar se utiliza **source("script.R")**

**.RData** → Guarda varios objetos de R. Para importar se utiliza  **load("datos.RData")**

**.rds** → Guarda un único objeto de R. Para importar se utiliza  **datos <- readRDS("datos.rds")**

**.Rmd** → Documento R Markdown. Para importar se utiliza **file.edit("informe.Rmd")**

**.Rhistory** → Historial de comandos ejecutados. Para importar se utiliza **loadhistory("mi_historial.Rhistory")**




